---
title: "Tutorial para plotar mapa publicado em [Rodrigues et al. (2017)](http://www.scielo.br/scielo.php?script=sci_arttext&pid=S2175-78602017000200783)"
author: | 
  | Ricardo Perdiz
  | Instituto Nacional de Pesquisas da Amazônia
  | Programa de Pós-graduação em Botânica
  | Manaus, Amazonas, Brasil
date: '`r format(Sys.Date(), "%d %B %Y")`'
affiliation: 
output: github_document
---

O tutorial abaixo reproduz o mapa publicado em [Rodrigues _et al._ (2017)](https://www.researchgate.net/publication/317671892_Novas_ocorrencias_de_angiospermas_para_o_estado_de_Roraima_Brasil). O mapa principal apresenta localidades de coleta de espécimes de plantas em duas unidades de conservação do estado de Roraima. A maioria dessas coletas foram feitas durante a expedição [_Terra Incognita_](https://www.youtube.com/watch?v=M7o1avCPSjs), ocorrida em dezembro de 2013, organizada pelas equipes gestoras do Parque Nacional Serra da Mocidade e Estação Ecológica de Niquiá, com financiamento da ARPA. Veja mais detalhes sobre a expedição  ao fim desta postagem.

## 01 Carrega os pacotes

Para gerar o mapa desta postagem, fiz uso dos pacotes abaixo:

* _[broom](https://cran.r-project.org/web/packages/broom/vignettes/broom.html)_;
* _[dplyr](https://cran.r-project.org/web/packages/dplyr/vignettes/dplyr.html)_;
* _[GISTools](https://cran.r-project.org/web/packages/GISTools/GISTools.pdf)_;
* _[maps](https://cran.r-project.org/web/packages/maps/maps.pdf)_;
* _[rgdal](https://cran.r-project.org/web/packages/rgdal/rgdal.pdf)_.

É imprescindível que todos estejam instalados, atualizados e com as dependências instaladas.


```{r, include = FALSE}
## 01 Carrega os pacotes


# ----------
## ATENCAO
# ----------

# ---------------------------------------------------------------
## Todos os dados necessarios para plotar este mapa estao disponiveis em:
# <https://github.com/ricoperdiz/Tutorials/tree/master/R_map_2017_Rodriguesetal>
## Autor deste script: Ricardo Perdiz <ricardoperdiz@yahoo.com>
## Qualquer duvida, ou erro, por favor, deixar um aviso na secao 'Issues' do GitHub  <github.com/ricoperdiz/Tutorials/> ou enviar um email.
# ---------------------------------------------------------------
```

```{r}
# Lista de pacotes necessarios para este tutorial
library(broom)
library(dplyr)
library(GISTools)
library(maps)
library(rgdal)
```

## 02 Importa os dados

```{r}
## 02 Importa os dados
# dados dos pontos de coleta dos vouchers
new_reg_voucher <- read.table("rodrigues_etal_2017_coordenadas_novos_registros.csv", header = T, as.is = T, sep = "\t")

# kml do PARNA S Mocidade e ESEC Niquia
mocidade <- rgdal::readOGR(dsn = "parna_serra_da_mocidade.kml", layer = "sql_statement")
niquia <- rgdal::readOGR(dsn = "esec_niquia.kml", layer = "sql_statement")

# shape da Am Sul e Central
area_mapa <- rgdal::readOGR(dsn = "SAm_CAm_shape.shp")

# shape de RR
rr <- rgdal::readOGR(dsn = "roraima.shp")

# shape de rios em RR
rios_main <- rgdal::readOGR(getwd(), "rios", encoding = "latin1")

rios_sec <- rgdal::readOGR(getwd(), "rios2", encoding = "latin1")
```

## 03 Cria variáveis para os plots

```{r}
## 03 Cria variaveis para os plots

# para o mapa de referencia
# amplitude de long
x1 <- c(-70, -50)
y1 <- c(-10, 5)

# vetor de tamanho para o cex
cex_tam <- seq(0.8, 1.6, by = 0.1)

# vetor com tipos de pontos
pontos <- c(17:25)

# amplitude de lat e long - vetores
lat_long <- dplyr::full_join(tidy(mocidade), tidy(niquia))
y_geral <- range(lat_long$lat) + c(-0.01, 0.01)
x_geral <- range(lat_long$long) + c(-0.01, 0.01)
```

## 04 Compõe um gráfico para acomodar os diferentes plots e plota cada mapa individualmente

À primeira vista, repare que a figura, por ser composta de três plots individuais, pode não parecer bem ajustada devido aos dispositivos de visualização.

```{r}
## 04 Compoe um grafico para acomodar os diferentes plots e plota cada mapa

# layout do mapa
mapa_layout <- graphics::layout(
  mat = matrix(c(1, 1, 2, 2, 2, 2, 2, 2, 3, 3, 2, 2, 2, 2, 2, 2, 3, 3, 2, 2, 2, 2, 2, 2), nrow = 3, byrow = T),
  widths = rep(2 / 8, 8),
  heights = rep(1 / 3, 3),
  respect = T
)
# plot 1
par(mar = c(0, 2, 2, 2))
plot(area_mapa, xlim = x1, ylim = y1, lwd = 0.2)
plot(rr, add = TRUE, col = "gray90")
# plota um retangulo na area do mapa da direita
rect(
  xleft = min(x_geral), ybottom = min(y_geral), xright =
    max(x_geral), ytop = max(y_geral), density = 25
)
# coloca escala do mapa
par(cex = 1, las = 1)
# library(GISTools)
# inclui o NORTE
GISTools::north.arrow(max(x1) - 5, max(y1) - 10, len = 1, cex.lab = 0.9, lab = "N", col = "black")
# coloca um texto para avisar quem é Brasil e Guiana
text(-58, -10, labels = "BRASIL", pos = 4, cex = cex_tam[1], font = 2)
box()
# plot 2
par(mar = c(2, 2, 2, 3))
# plota o mapa das uc`s com dados específicos
plot(rr, col = "gray90", xlim = x_geral, ylim = y_geral, lwd = 1, lty = 1) # default lwd=1,lty=1

plot(mocidade, add = TRUE, lty = 0, col = "gray80")
plot(niquia, add = TRUE, lty = 0, col = "gray80")

# plota os rios
plot(rios_main, add = TRUE, col = "gray60")
plot(rios_sec, add = TRUE, col = "gray60")

# plota as areas dos mapas
plot(mocidade, add = TRUE, lwd = 1.4, lty = 2)
plot(niquia, add = TRUE, lwd = 1.4, lty = 3)

# plota os pontos de coleta
points(new_reg_voucher$long, new_reg_voucher$lat, pch = pontos[3], col = "black", cex = 1.4)

# coloca nome dos rios
text(x = -61.42, y = 0.8, labels = "Rio Branco", pos = 1, srt = 60, font = 3)
text(x = -61.65, y = 1.3, labels = "Rio Água Boa do Univini", pos = 1, srt = 70, font = 3)
text(x = -61.97, y = 0.77, labels = "Rio Catrimani", pos = 3, srt = -50, font = 3)
text(x = -61.9, y = 1.2, labels = "Rio Capivara", pos = 3, srt = -60, font = 3)
# coloca nome das UC's
text(x = -61.80, y = 1.5, labels = "PARNA\nS. Mocidade", pos = 1, font = 2)
text(x = -61.50, y = 1.3, labels = "ESEC\nNiquiá", pos = 1, font = 2)

# coloca um texto para informar área do Amazonas e Roraima
text(-62.845, sum(range(y_geral)) / 2, labels = "Amazonas", pos = 4, cex = 1.4, font = 2)
text((sum(range(x_geral)) / 2) - 0.1, max(y_geral) - 0.02, labels = "Roraima", pos = 4, cex = 1.4, font = 2)

# coloca escala do mapa
par(cex = 1, las = 1)
maps::map.scale(max(x_geral) - 0.15, min(y_geral) + 0.02, relwidth = 0.10, ratio = F, cex = 1, metric = T, col = "black")
# coloca o Norte
GISTools::north.arrow(max(x_geral), min(y_geral) + 0.07, len = 0.02, lab = "N", cex.lab = 1.2, lwd = 1.5, col = "black")
# coloca eixos das coordenadas
maps::map.axes()
axis(side = 4, las = 1)
axis(side = 3, las = 1)

# plot 3 - LEGENDA
par(mar = c(1, 1, 0, 1))
plot.new()
par(cex = 1.2)
legend(
  x = "center",
  ncol = 1,
  legend = c("Pontos de coleta dos\nvouchers", "Parque Nacional Serra da\nMocidade", "Estação Ecológica de\nNiquiá", "Fronteira entre estados", "Cursos de água"),
  pch = c(pontos[3], NA, NA, NA, NA),
  col = c("black", "black", "black", "black", "gray60"),
  title = "LEGENDA",
  cex = cex_tam[3],
  lty = c(0, 2, 3, 1, 1),
  pt.lwd = 2,
  text.width = 0.8,
  lwd = 3,
  y.intersp = 1.8)
```

## 05 Salva o mapa final em um pdf

Execute o código abaixo e terás, então, um pdf com a imagem acima. A mágica ocorre devido à função `pdf`, inserida antes da execução da função `layout`.

```{r}
## 05 Salva o mapa final em um pdf
pdf(paste("rodriguesetal2017_mapa_final.pdf", sep = ""), height = 7, width = 14, onefile = T)
# layout do mapa
mapa_layout <- graphics::layout(
  mat = matrix(c(1, 1, 2, 2, 2, 2, 2, 2, 3, 3, 2, 2, 2, 2, 2, 2, 3, 3, 2, 2, 2, 2, 2, 2), nrow = 3, byrow = T),
  widths = rep(2 / 8, 8),
  heights = rep(1 / 3, 3),
  respect = T
)
# plot 1
par(mar = c(0, 2, 2, 2))
plot(area_mapa, xlim = x1, ylim = y1, lwd = 0.2)
plot(rr, add = T, col = "gray90")
# plota um retangulo na area do mapa da direita
rect(
  xleft = min(x_geral), ybottom = min(y_geral), xright =
    max(x_geral), ytop = max(y_geral), density = 25
)
# coloca escala do mapa
par(cex = 1, las = 1)
# inclui o NORTE
GISTools::north.arrow(max(x1) - 5, max(y1) - 10, len = 1, cex.lab = 0.9, lab = "N", col = "black")
# coloca um texto para avisar quem é Brasil e Guiana
text(-58, -10, labels = "BRASIL", pos = 4, cex = cex_tam[1], font = 2)
box()
# plot 2
par(mar = c(2, 2, 2, 3))
# plota o mapa das uc`s com dados específicos
plot(rr, col = "gray90", xlim = x_geral, ylim = y_geral, lwd = 1, lty = 1)

plot(mocidade, add = T, lty = 0, col = "gray80")
plot(niquia, add = T, lty = 0, col = "gray80")

# plota os rios
plot(rios_main, add = T, col = "gray60")
plot(rios_sec, add = T, col = "gray60")

# plota as areas dos mapas
plot(mocidade, add = T, lwd = 1.4, lty = 2)
plot(niquia, add = T, lwd = 1.4, lty = 3)

# plota os pontos de coleta
points(new_reg_voucher$long, new_reg_voucher$lat, pch = pontos[3], col = "black", cex = 1.4)

# coloca nome dos rios
text(x = -61.42, y = 0.8, labels = "Rio Branco", pos = 1, srt = 60, font = 3)
text(x = -61.65, y = 1.3, labels = "Rio Água Boa do Univini", pos = 1, srt = 70, font = 3)
text(x = -61.97, y = 0.77, labels = "Rio Catrimani", pos = 3, srt = -50, font = 3)
text(x = -61.9, y = 1.2, labels = "Rio Capivara", pos = 3, srt = -60, font = 3)
# coloca nome das UC's
text(x = -61.80, y = 1.5, labels = "PARNA\nS. Mocidade", pos = 1, font = 2)
text(x = -61.50, y = 1.3, labels = "ESEC\nNiquiá", pos = 1, font = 2)

# coloca um texto para informar área do Amazonas e Roraima
text(-62.845, sum(range(y_geral)) / 2, labels = "Amazonas", pos = 4, cex = 1.4, font = 2)
text((sum(range(x_geral)) / 2) - 0.1, max(y_geral) - 0.02, labels = "Roraima", pos = 4, cex = 1.4, font = 2)

# coloca escala do mapa
par(cex = 1, las = 1)
maps::map.scale(max(x_geral) - 0.15, min(y_geral) + 0.02, relwidth = 0.10, ratio = F, cex = 1, metric = T, col = "black")
# coloca o Norte
GISTools::north.arrow(max(x_geral), min(y_geral) + 0.07, len = 0.02, lab = "N", cex.lab = 1.2, lwd = 1.5, col = "black")
# coloca eixos das coordenadas
maps::map.axes()
axis(side = 4, las = 1)
axis(side = 3, las = 1)

# plot 3 - LEGENDA
par(mar = c(1, 1, 0, 1))
plot.new()
par(cex = 1.2)
legend(
  x = "center", ncol = 1, legend =
    c("Pontos de coleta dos\nvouchers", "Parque Nacional Serra da\nMocidade", "Estação Ecológica de\nNiquiá", "Fronteira entre estados", "Cursos de água"),
  pch = c(pontos[3], NA, NA, NA, NA), col = c("black", "black", "black", "black", "gray60"), title = "LEGENDA",
  cex = cex_tam[3], lty = c(0, 2, 3, 1, 1), pt.lwd = 2, text.width = 0.8, lwd = 3, y.intersp = 1.8
)
dev.off()
```

### Informações sobre esta postagem

Esta postagem foi escrita em ambiente R utilizando os pacotes [R Markdown](http://rmarkdown.rstudio.com/) e [knitr](http://yihui.name/knitr/).

Divirta-se!!! 

*****************

#### __Sobre as unidades de conservação aqui citadas__

O Parque Nacional (PARNA) Serra da Mocidade e a Estação Ecológica (ESEC) de Niquiá são unidades de conservação federal situadas no município de Caracaraí, no estado de Roraima, Brasil. O PARNA Serra da Mocidade possui uma área de 350.960 hectares e caracteriza-se pela ocorrência de uma serra isolada, com aproximadamente 1.800 metros de altitude, localizada no limite da unidade conservação com a área indígena Yanomami. Por outro lado, a ESEC Niquiá possui 284.787,42 hectares, apresentando na sua maior parte áreas planas, com duas elevações ente 200-500 m de altitude.

#### __Sobre a expedição__

No período de 04 a 18 de dezembro o Parque Nacional Serra da Mocidade e a Estação Ecológica Niquiá realizaram a Expedição de Pesquisa Científica *Terra incognita*, nomeada em alusão à Hamilton Rice, explorador americano que assim chamou a região oeste de Roraima em seu livro Exploração à Guiana Brasileira. Financiada com recursos do Programa ARPA (Áreas Protegidas da Amazônia), a expedição reuniu várias instituições (Instituto Chico Mendes de Conservação da Biodiversidade/ICMBio, Universidade Federal de Roraima/UFRR, Instituto de Amparo à Ciência e Tecnologia do Estado de Roraima/IACTI, Universidade Federal do Amazonas/UFAM, Centro de Estudos da Biodiversidade Amazônica/CENBAM/PPBio, Secretaria do Patrimônio da União/SPU e Instituto Federal de Roraima/IFRR) e pesquisadores de diversas áreas do conhecimento, que se propuseram a levantar informações sobre uma região pouco conhecida pela ciência, buscando contribuir com a elaboração dos planos de manejo das unidades, ora em execução.

Vejam este [link](https://www.youtube.com/watch?v=M7o1avCPSjs) para ter acesso a um pequeno documentário sobre algumas das descobertas dessa viagem.

*****************

#### **Saiba mais**

* [R plot layout](http://research.stowers.org/mcm/plotlayout.pdf);
* [Multipanel plotting in R
(with base graphics)](http://seananderson.ca/courses/11-multipanel/multipanel.pdf).

##### _Para conferir o trabalho onde esse mapa foi publicado siga o link abaixo_:

* [Rodrigues et al. 2017. Novas ocorrências de angiospermas para o estado de Roraima, Brasil. Rodriguésia](http://rodriguesia.jbrj.gov.br/FASCICULOS/rodrig68-2/29-0140-2016.pdf) - Link no [_ResearchGate_](https://www.researchgate.net/publication/317671892_Novas_ocorrencias_de_angiospermas_para_o_estado_de_Roraima_Brasil).

#### _Para ver outros mapas produzidos da mesma maneira_:

* [Lavor et al. 2016. Rediscovery of Pilosocereus oligolepsis (Cactaceae) in the State of Roraima, Brazil. Cactus and Succulent Journal 88(3):137-143](http://www.bioone.org/doi/abs/10.2985/015.088.0306?journalCode=casu) - Link no [ResearchGate](https://www.researchgate.net/publication/304000968_Rediscovery_of_Pilosocereus_oligolepsis_Cactaceae_in_the_State_of_Roraima_Brazil);

* [Barbosa et al. 2017. Decomposition rates of coarse woody debris in undisturbed Amazonian seasonally flooded and unflooded forests in the Rio Negro-Rio Branco Basin in Roraima, Brazil. Forest Ecology and Management 397(1)](http://www.sciencedirect.com/science/article/pii/S0378112716310866) - Link no [ResearchGate](https://www.researchgate.net/publication/316583130_Decomposition_rates_of_coarse_woody_debris_in_undisturbed_Amazonian_seasonally_flooded_and_unflooded_forests_in_the_Rio_Negro-Rio_Branco_Basin_in_Roraima_Brazil-NC-ND_license_httpcreativecommonsorglic).

#### Referências dos pacotes de R

* Original S code by Richard A. Becker, Allan R. Wilks. R version by Ray Brownrigg. Enhancements by Thomas P Minka and Alex Deckmyn. (2017). maps: Draw Geographical Maps. R package version 3.2.0.
<https://CRAN.R-project.org/package=maps>

* Roger Bivand, Tim Keitt and Barry Rowlingson (2017). rgdal: Bindings for the Geospatial Data Abstraction Library. R package version 1.2-7. <https://CRAN.R-project.org/package=rgdal>

* Chris Brunsdon and Hongyan Chen (2014). GISTools: Some further GIS capabilities for R. R package version 0.7-4. <https://CRAN.R-project.org/package=GISTools>
  
* David Robinson (2017). broom: Convert Statistical Analysis Objects into Tidy Data Frames. R package version 0.4.2. <https://CRAN.R-project.org/package=broom>

* Hadley Wickham, Romain Francois, Lionel Henry and Kirill Müller (2017). dplyr: A Grammar of Data Manipulation. R package version 0.7.0. <https://CRAN.R-project.org/package=dplyr>
